【裁判字號】    95,台上,222
【裁判日期】    950112
【裁判案由】    違反毒品危害防制條例
【裁判全文】
最高法院刑事判決              九十五年度台上字第二二二號
    上   訴   人  丙○○
    （兼為乙○○
      獨立上訴）
                          樓.
    上訴人即被告  乙○○
                          樓.
    上   訴   人  甲○○
                          街7.
    選 任辯護 人  劉大新律師
上列上訴人等因違反毒品危害防制條例案件，不服台灣高等法院
中華民國九十四年十月二十一日第二審判決（九十四年度上重訴
字第三六、三七號，起訴案號：台灣桃園地方法院檢察署九十二
年度偵字第一一七八八、一六六三六號），提起上訴，本院判決
如下：
    主  文
上訴駁回。
    理  由
本件原判決認定上訴人丙○○、乙○○夫妻與上訴人甲○○均明
知海洛因為毒品危害防制條例規定之第一級毒品，且係管制進出
口之物品，非經許可，不得運輸、持有或私運進口。緣丙○○前
積欠甲○○約新台幣（下同）三百萬元債務，甲○○於民國九十
二年五月間與丙○○在台北市○○○路某餐廳談判，丙○○仍無
力清償，甲○○要求丙○○夥同乙○○自柬埔寨攜帶第一級毒品
海洛因入境台灣，一次以二十五萬元代價抵償債務，由渠支付二
人之旅費。嗣丙○○取得乙○○之同意，甲○○、丙○○、乙○
○即共同基於運輸海洛因走私進口之犯意聯絡，由甲○○收取丙
○○、乙○○之護照，交給姓名年籍不詳之陳姓成年女子，該女
子於九十二年六月二十七日將丙○○、乙○○之護照及旅費共三
萬三千元持交台北市指南旅行社之劉世慶辦理出國手續，甲○○
並與丙○○相約在柬埔寨假日飯店見面交貨。丙○○及乙○○遂
於九十二年七月四日，依甲○○安排，跟隨台北市天祐旅行社之
旅行團至柬埔寨，甲○○亦於同日搭乘飛機至柬埔寨。旋甲○○
向年籍不詳之人取得海洛因十六塊，以牛皮紙袋包裝，放在四個
餅乾紙盒及四個化妝品紙盒內（每盒各裝二塊），於同年七月七
日二十一時三十分許，持至丙○○、乙○○住宿之柬埔寨假日飯
店房間內，交給丙○○、乙○○運輸來台，並告知回台後由其以
電話聯絡取貨。丙○○、乙○○即以每人攜帶二盒餅乾盒、二盒
化妝品盒（即各八塊海洛因）方式，分別將海洛因裝在各自之行
李箱內，於同年七月八日搭機返台，於同日十七時五十分許，在
中正國際機場第二航廈辦理通關手續時，為法務部調查局台北市
調查處（下稱調查局）人員查獲，扣得海洛因共十六塊（其中八
塊合計淨重 2865.83公克，純度百分之87.90，純質淨重2519.06
公克；另八塊合計淨重2856.49公克，純度百分之88.06，純質淨
重 2515.43公克）及包裝海洛因用之牛皮紙袋十六個、餅乾紙盒
四個、化妝品紙盒四個及丙○○、乙○○所有供運輸海洛因用之
行李箱各一個等情。係以上揭事實，訊據丙○○、乙○○就彼二
人於九十二年七月八日入境台灣時，被調查員在彼等攜帶之行李
箱內查獲海洛因共十六塊，該等物品係甲○○於前一日（九十二
年七月七日）在柬埔寨假日飯店交給伊二人帶回台灣之事實，坦
承不諱。丙○○復於檢察官偵查及法院審判時，具結證稱甲○○
以每次二十五萬元代價，委託伊運輸毒品進口，甲○○要求伊帶
太太同去，以免被人發現，出國一切手續與費用係甲○○交給某
陳姓女子轉交旅行社辦理等語明確，核與證人劉世慶、卓聖化證
述情節相符，且有查獲照片、餅乾盒、化妝品盒、行李箱、贓證
物品清單及海洛因十六塊扣案可稽。該十六塊白色磚塊，經調查
局鑑定結果確係海洛因（其中八塊合計淨重 2865.83公克，純度
百分之87.90，純質淨重2519.06公克；另八塊合計淨重 2856.49
公克，純度百分之88.06，純質淨重2515.43公克），有鑑驗通知
書二份存卷可憑，為其所憑之證據及認定之理由。而以上訴人等
三人雖否認犯罪，丙○○辯稱：甲○○交付時聲稱係「安非他命
」，伊欠甲○○三百萬元，甲○○恐嚇、脅迫伊將毒品運輸入境
；乙○○辯謂：伊全不知情，於入境被查獲時才知裡面有毒品，
伊有交付旅費二萬餘元給丙○○；甲○○辯以：伊去柬埔寨找女
友，祇在九十二年七月四日晚上碰到丙○○，才和他一起玩，丙
○○夫妻是跟團，伊未幫他們付團費，未交付毒品或參與運毒各
云云。然丙○○於檢察官偵查時已供承：甲○○於九十二年七月
七日二十一時許，在柬埔寨假日飯店內用餅乾盒包好毒品交給伊
，說他隔天會回台，再找伊拿，並告訴伊這是「號仔」（即海洛
因之俗稱），伊當時知道是毒品等語。且海洛因與安非他命價值
相差甚鉅，甲○○所交付者係海洛因，當無謊稱安非他命之必要
，若丙○○對毒品不瞭解，豈知海洛因之俗稱為「號仔」，丙○
○並未具體指述甲○○如何為恐嚇或脅迫，使其不得不應允自柬
埔寨運輸毒品入境，倘其被恐嚇、脅迫為之，其間不乏報警機會
，竟不報警。且乙○○與丙○○為夫妻，乙○○既知丙○○積欠
甲○○債務，衡情丙○○當必將代甲○○運輸毒品來台以抵債務
之情告知，依上訴人等三人之供述及卷附出境查詢結果單可知，
丙○○原在遊覽車公司擔任司機，因車子老舊賣掉，無車可開，
失業迄今，其家中尚有三個小孩待養，又積欠甲○○債務，足見
丙○○夫妻經濟狀況不佳，而九十二年六、七月間，東南亞地區
爆發SARS疫情，出國旅遊人數銳減，一般人非有必要均避免搭乘
飛機，丙○○、乙○○竟與甲○○相偕於九十二年六月十七日至
同年月二十二日赴泰國，又於同年七月四日至同年月八日相偕至
柬埔寨，短短十餘天內，密集二次出國，顯非尋常。又以丙○○
於審理時供稱：伊與乙○○之前去泰國是要運毒回來，因聯絡不
及，才沒有帶回來等語，而此次丙○○前往柬埔寨私運毒品入境
，乙○○亦復同行，況扣案餅乾盒、化妝品盒體積不大，攜帶方
便，甲○○何需委由丙○○、乙○○二人帶回台灣，乙○○自承
當時曾碰觸該物，感覺其重量與一般餅乾不同，依常情當知盒內
之物非餅乾或化妝品，猶為甲○○攜帶回國，是乙○○辯稱不知
前往柬埔寨目的在運輸毒品云云，自非可採。再以甲○○對丙○
○鉅額債權未獲清償，竟與丙○○夫妻於九十二年六月十七日至
同年月二十二日同赴泰國旅遊，又邀約丙○○夫妻於同年七月四
日至同年月八日至柬埔寨旅遊，既代覓旅行團辦理出國等手續，
竟不與丙○○夫妻一起旅遊，復於丙○○夫妻返台之翌日始行返
台，其行徑亦違常情。是上訴人等三人所辯各節，皆係卸責之詞
，不足採信。均於理由內詳加指駁、說明。因認上訴人等三人所
為，係犯毒品危害防制條例第四條第一項運輸第一級毒品罪及懲
治走私條例第二條第一項私運管制物品進口罪。上訴人等三人持
有第一級毒品行為，為運輸行為所吸收，不另論罪。彼等三人間
，有犯意聯絡及行為分擔，均為共同正犯。其等以一運輸行為，
同時觸犯上開二罪名，為想像競合犯，應從一重之運輸第一級毒
品罪處斷。丙○○雖供出交付毒品之人為甲○○，惟毒品危害防
制條例第十七條規定犯同條例第四條第一項等罪，供出毒品來源
，因而破獲者，得減輕其刑，所謂「供出毒品來源，因而破獲者
」，係指供出共犯以外之前手，並因而破獲者而言。丙○○係供
出自己運輸毒品之共犯甲○○，僅屬自白犯罪之證據何在及共犯
為誰而已，與上揭規定不合，不能據以減輕其刑。乙○○無何不
良素行，因其夫丙○○積欠甲○○債務，為抵償債務，應允自柬
埔寨私運毒品返台，係依甲○○或丙○○之指示而為，犯罪情節
較輕，於私運入境之際即遭查獲，如處以最低法定刑，猶嫌過重
，客觀上殊堪憫恕，爰依刑法第五十九條規定減輕其刑。並以第
一審判決事實欄疏未載明上訴人等三人私運管制物品入境之事實
，顯有可議而屬無可維持，因而將第一審不當之科刑判決撤銷，
改判適用毒品危害防制條例第四條第一項、第十八條第一項前段
、第十九條第一項，懲治走私條例第二條第一項、第十一條，刑
法第十一條前段、第二十八條、第五十五條、第五十九條、第三
十七條第一項，對上訴人等三人均論以共同運輸第一級毒品之罪
。復審酌上訴人等三人之素行，犯罪動機、目的、手段，丙○○
與乙○○為抵償債務而應允替甲○○私運海洛因入境，該海洛因
數量甚鉅，若流入市面，危害人民身體健康及社會治安甚鉅，幸
經警及時查獲，暨上訴人等三人犯罪後態度等一切情狀，丙○○
、甲○○均量處無期徒刑，並依法宣告褫奪公權終身，量處乙○
○有期徒刑十四年。扣案第一級毒品海洛因十六塊（其中八塊合
計淨重2865.83公克，純度百分之87.90，純質淨重2519.06 公克
；另八塊合計淨重2856.49公克，純度百分之88.06，純質淨重25
15.43公克）予以沒收銷燬，扣押之牛皮紙袋十六個（計重580.6
7公克 ）、餅乾紙盒四個、化妝品紙盒四個及放置海洛因之行李
箱二個，均係供上訴人等三人犯運輸毒品之用，依毒品危害防制
條例第十九條第一項前段規定宣告沒收。經核於法並無違誤。丙
○○上訴意旨略以：甲○○要求丙○○為其運輸安非他命方屬實
情，原審未查明甲○○究竟要求丙○○運輸海洛因或安非他命，
未敘明丙○○何時方知甲○○要求運輸之物係海洛因，未對甲○
○進行測謊，即認定甲○○要求丙○○運輸海洛因，及丙○○未
受甲○○恐嚇、脅迫，除違背論理法則外，尚有應於審判期日調
查之證據未予調查及判決理由不備、矛盾之違法；丙○○供出海
洛因之提供者係甲○○，原判決未依毒品危害防制條例第十七條
規定減輕其刑，亦非適法；同屬本案販毒集團下線之蔡秋桂，於
九十二年八月二十日攜帶十二塊海洛因磚走私入境，不但隱匿毒
品來源，未供出前手，且犯罪後態度不佳，原審法院九十三年度
上訴字第六一四號判決僅處以有期徒刑十五年，丙○○之情節較
輕，原判決卻宣告與甲○○相同之無期徒刑，而未說明不依刑法
第五十九條規定酌減其刑之理由，有不適用法則、違反比例原則
及理由不備之違誤云云。乙○○上訴意旨略謂：原判決認定丙○
○取得乙○○之同意而運輸海洛因進口，理由欄則指丙○○當必
將上情告知乙○○，有理由矛盾之違法；原判決事實欄記載陳姓
女子將丙○○、乙○○之護照及旅費共三萬三千元交給劉世慶辦
理出團手續，及甲○○將海洛因交給丙○○、乙○○運輸回台，
告知回台後由其以電話聯絡取貨等語，理由欄卻無此敘述，且遍
閱全卷亦無此供述，則交付旅行社多少金錢、如何交付海洛因暨
回台後如何取貨等事實，即屬不明，有理由矛盾及調查職責未盡
之違法；原判決認定乙○○知悉餅乾盒、化妝品盒內裝海洛因，
違反經驗法則與論理法則云云。甲○○上訴意旨略稱：甲○○於
九十四年七月七日準備程序期日被原審受命法官喝斥，與選任辯
護人均心情惡劣，自由意志完全失控，當時甲○○曾聲請鑑定扣
案餅乾盒、化妝品盒上有無甲○○指紋，原審未予置理，逕以丙
○○誣攀臆測之言，認定甲○○犯罪，有採證違背證據法則及調
查職責未盡之違法；原審未予甲○○詰問證人劉世慶之機會，且
未依職權調查證據，即認定係甲○○將護照與團費交給陳小姐辦
理，亦有違誤；丙○○夫妻就甲○○向其逼討債務之時間、方式
、有無他人在場、運輸毒品代價、有無支付旅費、交付海洛因之
經過等基本事實陳述，前後不一或不相一致，又無其他證據足以
證明所述與事實相符，遽予採信，違背證據法則，且有理由不備
之違誤云云。惟查犯罪事實之認定、證據之取捨及其證明力如何
，乃事實審法院自由判斷之職權，如其取捨判斷不違背經驗法則
與論理法則，即不得指為違法，而據為上訴第三審之理由。又經
驗法則與論理法則俱屬客觀存在之法則，非當事人主觀之推測，
若僅憑上訴人之主觀意見，漫事指為有違經驗法則與論理法則，
即不足據以辨認原判決已具備違背法令之形式要件。本件原審已
在判決內說明本於調查所得心證，分別定其取捨而為事實判斷之
理由，並依確認之事實，說明綜合本案全部卷證資料，足認丙○
○、乙○○知悉彼等運輸來台之物為海洛因，該海洛因係甲○○
以每次二十五萬元代價委託丙○○、乙○○運輸來台之論據。所
為論斷，核無違背客觀存在之經驗法則與論理法則，自屬原審採
證、認事之適法職權行使，並無上訴人等三人上訴意旨所指判決
理由不備、矛盾或違背證據法則之情事。又毒品危害防制條例第
十七條規定犯同條例第四條第一項等罪，供出毒品來源，因而破
獲者，得減輕其刑，係指供出共犯以外之前手，並因而破獲者而
言。丙○○係供出其運輸毒品之共犯甲○○，並非供出毒品來源
，原判決未予以減刑，並無不合。再量刑之輕重及犯罪情狀是否
可以憫恕而得酌減其刑，乃實體法上賦予法院得依職權自由裁量
之事項，原判決斟酌刑法第五十七條各款所列情狀而為刑之量定
，既未逾越法定刑度，又非濫用其權限，自不得指其未依刑法第
五十九條酌減丙○○之刑為違法。丙○○上訴意旨所指蔡秋桂運
輸走私海洛因進口來台，經原審法院另案判處有期徒刑十五年者
，與本件情節有別，基於個案拘束之原則，亦不得為原判決違法
之論據。次查有罪判決書應記載之事實，指與論罪科刑有關之事
項，如其所載之犯罪事實，已足認與犯罪構成要件相當，即不能
以其枝微細節之有無記載及是否出入指為違法。原判決認定丙○
○取得乙○○同意，一起赴柬埔寨運輸海洛因來台等情，亦於理
由內詳加說明乙○○知情且共同參與運輸海洛因之憑據，並無乙
○○上訴意旨所指理由矛盾等違法情事。再查甲○○已於第一審
審理時詰問證人劉世慶，有該審判筆錄存卷可稽，甲○○指未給
予詰問機會，顯非依據卷內訴訟資料指摘。丙○○就其為甲○○
至柬埔寨運輸海洛因來台之細節陳述雖稍有出入，但基本事實陳
述則相一致，與乙○○所陳亦大致相符，原審本其採證、認事之
職權行使予以採信，要無違法可言。復查原判決認定甲○○有共
同運輸海洛因來台之犯行，除依丙○○、乙○○之陳述外，尚依
據劉世慶、卓聖化之證言，上訴人等三人之入出境查詢結果，調
查局鑑驗通知書，查獲照片，扣案海洛因、餅乾盒及化妝品盒等
物為其補強證據，並非專以共同被告丙○○、乙○○之陳述為據
。而丙○○於原審並未請求對甲○○實施測謊，且顯無此必要性
，其執此指摘原審未予調查，自非適法。從而原審綜合卷內各證
據資料，審酌判斷，認本件事證已臻明確，未再鑑定扣案餅乾盒
、化妝品盒上有無甲○○指紋而為無益之調查，雖未說明其理由
，但此於判決顯無任何影響。上訴人等三人其餘上訴意旨，或執
陳詞，重為事實上爭執，或未具體指摘原判決有何應於審判期日
調查之證據，未予調查，或全憑己見，對事實審法院認事、採證
之適法職權行使，漫事指摘。應認上訴人等三人之上訴均無理由
，予以駁回。至丙○○於九十五年一月八日提出刑事補呈上訴理
由狀，為其配偶乙○○之利益獨立提起上訴部分，因上訴期間為
十日，自送達判決後起算，刑事訴訟法第三百四十九條前段定有
明文，乙○○經原審判決後，於九十四年十月二十八日在台灣台
北看守所收受判決書之送達，有送達證書在卷可按，其上訴期間
截至九十四年十一月七日即已屆滿，丙○○竟延至九十五年一月
八日始為其配偶乙○○之利益獨立提起上訴，顯已逾期，此部分
之上訴即非合法，應從程序上予以駁回。
據上論結，應依刑事訴訟法第三百九十六條第一項、第三百九十
五條前段，判決如主文。
中    華    民    國  九十五  年    一    月   十二   日
                      最高法院刑事第八庭
                          審判長法官  張  淳  淙
                                法官  張  春  福
                                法官  呂  丹  玉
                                法官  洪  昌  宏
                                法官  蔡  彩  貞
      本件正本證明與原本無異
                                      書  記  官
中    華    民    國  九十五  年    一    月   十六   日
附錄：本件論罪法條
毒品危害防制條例第四條第一項
製造、運輸、販賣第一級毒品者，處死刑或無期徒刑；處無期徒
刑者，得併科新台幣一千萬元以下罰金。
懲治走私條例第二條第一項
私運管制物品進口、出口逾公告數額者，處七年以下有期徒刑，
得併科新台幣三百萬元以下罰金。
                                                    Ｍ


司法院資訊處製作；財團法人民間司法改革基金會備份。
